臺灣高等法院臺中分院刑事判決
110年度交上易字第442號
上  訴  人  臺灣臺中地方檢察署檢察官
被      告  涂金專



上列上訴人因被告過失傷害案件，不服臺灣臺中地方法院110年
度交易字第86號中華民國110年3月16日第一審判決（起訴案號：
臺灣臺中地方檢察署109年度偵字第35442號），提起上訴，本院
判決如下：
    主      文
上訴駁回。
    事實及理由
壹、犯罪事實：
  涂金專受僱於臺中汽車客運股份有限公司（下稱臺中客運）
    擔任公車司機，於民國109年3月19日7時42分許，負責駕駛
    臺中客運車牌號碼000-00號營業大客車之901號公車載客營
    運業務，途經臺中市○○區○○路0段0○0號前時，本應注意乘客
    上下車並將車門關閉後，始得啟動該車輛行進，且當日雖天
    候雨天、柏油路面濕潤，但屬日間自然光線、路面無缺陷、
    無障礙物、視距良好及停靠路緣等情，尚無不能注意之情事
    ；斯時，適有乘客楊唐選、楊春木2人見公車後門仍打開而
    欲下車之際，涂金專竟疏未注意公車後車門仍未關閉，即貿
    然啟動該公車而駕駛行進，致乘客楊唐選、楊春木2人自該
    公車後車門旁往車外跌落，使楊唐選受有頭部挫傷之傷害；
    楊春木受有左側股骨粗隆間移位閉鎖性骨折之傷害。涂金專
    於肇事後，未經有偵查犯罪職權之機關或公務員發覺前，即
    於警員據報前往現場處理時在場，當場向警員承認為肇事人
    而願接受裁判
  案經楊唐選告訴臺灣臺中地方檢察署（下稱臺中地檢署）檢
    察官偵查起訴。
貳、認定犯罪事實所憑證據及理由：　　
  查被告涂金專（下稱被告）因前揭過失致使被害人楊唐選、
    楊春木2人身體受有上開傷害，被害人楊唐選業於109年7月2
    1日具狀及109年9月9日於警詢中各提出告訴（見他卷第3頁
    ；發查卷第12頁），是被害人楊唐選已合法告訴。另被害人
    楊春木於本件肇事時即109年3月19日警詢中並未提出告訴（
    見發查卷第26頁），其後因肺炎併急性呼吸衰竭而氣切轉入
    加護病房，有臺中慈濟醫院診斷證明書可佐（見發查卷第29
    頁），是以楊春木個人目前尚無法為告訴之意思表示甚明，
    惟依刑事訴訟法第233條第1項規定，楊唐選為楊春木之配偶
    ，有獨立告訴權，而楊唐選於109年7月21日曾具狀表示告訴
    被告過失傷害楊春木之情，並於109年11月2日又具狀載明其
    係以楊春木之配偶行使獨立告訴（見他卷第41頁），由上，
    應認楊唐選已於告訴期間內合法獨立告訴，先予敘明。
  證據能力部分：
　　㈠按被告以外之人於審判外之陳述，雖不符刑事訴訟法第159
      條之1至第159條之4之規定，而經當事人於審判程序同意
      作為證據，法院審酌該言詞陳述或書面陳述作成時之情況
      ，認為適當者，亦得為證據。當事人、代理人或辯護人於
      法院調查證據時，知有第159條第1項不得為證據之情形，
      而未於言詞辯論終結前聲明異議者，視為有前項之同意，
      刑事訴訟法第159條之5定有明文。核其立法意旨在於傳聞
      證據未經當事人之反對詰問予以核實，原則上先予排除。
      惟若當事人已放棄反對詰問權，於審判程序中表明同意該
      等傳聞證據可作為證據；或於言詞辯論終結前未聲明異議
      ，基於尊重當事人對傳聞證據之處分權，及證據資料愈豐
      富，愈有助於真實發見之理念，且強化言詞辯論主義，使
      訴訟程序得以順暢進行，上開傳聞證據亦均具有證據能力
      。查：本判決下列所引之被告以外之人於審判外所為之陳
      述及卷內其他書證（供述證據部分），查無符合同法第15
      9條之1至之4等前4條之情形，檢察官、被告於本院準備程
      序中表示對該等傳聞證據之證據能力均不爭執（見本院卷
      二第598頁），於本院審理時並未就卷內其他證據資料之
      證據能力有所爭執，且迄本院言詞辯論終結前，均未主張
      有刑事訴訟法第159條第1項不得為證據之情形（見本院卷
      三第433至435頁），是應視為同意卷內證據均得作為證據
      ，且經本院審酌上開傳聞證據作成時，無證明力明顯過低
      之瑕疵，亦無不當取證之情形，認為以之作為本案之證據
      亦屬適當，是上揭傳聞證據自具有證據能力。
　　㈡又按本案所引用之非供述證據，並無證據證明係違法所取
      得，且經本院於審理中提示並告以要旨而為調查時，檢察
      官及被告均未表示無證據能力，亦均得為證據。
  得心證之理由：
    ㈠被告於前揭時、地，因未關閉公車後車門即開動公車，致
      楊唐選、楊春木欲自公車後車門旁下車時並跌落車外等情
      ，業據被告於警偵訊、原審及本院審理中均坦承不諱（見
      發查卷第21、22頁、他卷第38、39頁、原審卷第36、40頁
      、本院卷二第595頁、卷三第437頁），上情並據楊唐選、
      楊春木於警詢證稱明確（見發查卷第11、12、23至26頁）
      ，且有道路交通事故調查報告表㈠、㈡、道路交通事故現場
      圖、現場照片、臺中市政府警察局交通事故補充資料表、
      監視器畫面翻拍照片、臺中市政府警察局道路交通事故分
      析研判表（見發查卷第33至45、49至55頁、他卷第17頁）
      等件在卷可憑。次查，楊唐選、楊春木因自上開公車內跌
      落車外，楊唐選因而受有頭部挫傷之傷害；楊春木因而受
      有左側股骨粗隆間移位閉鎖性骨折之傷害，此有楊春木、
      楊唐選之佛教慈濟醫療財團法人臺中慈濟醫院（下稱慈濟
      醫院）診斷證明書足稽（見發查卷第29至31頁）。
    ㈡被告駕駛上開公車運載乘客，自應注意乘客上下車及前後
      車門開啟關閉等載運、行車狀況，且依當時天候雖為雨天
      、柏油路面濕潤，但為日間自然光線、路面無缺陷、無障
      礙物、視距良好及停靠路緣等情，尚無不能注意之情，有
      卷附之道路交通事故調查報告表㈠在卷足憑，客觀上並無
      不能注意之情形，惟被告駕駛上開公車停靠路緣供乘客上
      下車，斯時，被害人楊唐選、楊春木見該公車後車門尚未
      關閉而欲下車之際，被告卻疏未注意該車後門尚未關閉，
      且有乘客欲下車之情狀，即貿然開動該公車往前行進，被
      害人楊唐選、楊春木因而自該公車上跌落於車外，使被害
      人楊唐選、楊春木各受有上開傷害，是被告上揭駕車行為
      ，自有過失甚明，此節亦為臺中市政府警察局道路交通事
      故初步分析研判表記載為相同認定（見他卷第17頁）；且
      被害人楊唐選、楊春木上開傷害係因被告駕駛公車過程之
      過失所導致之結果，故彼等間具有相當因果關係。
    ㈢至於告訴代理人指摘被害人楊春木因本案車禍受傷程度已
      達重傷害乙節。然按刑法上之過失，其過失行為與結果間
      ，在客觀上有相當因果關係始得成立。所謂相當因果關係
      ，係指依經驗法則，綜合行為當時所存在之一切事實，為
      客觀之事後審查，認為在一般情形下，有此環境、有此行
      為之同一條件，均可發生同一之結果者，則該條件即為發
      生結果之相當條件，行為與結果即有相當之因果關係。反
      之，若在一般情形下，有此同一條件存在，而依客觀之審
      查，認為不必皆發生此結果者，則該條件與結果不相當，
      不過為偶然之事實而已，其行為與結果間即無相當因果關
      係；傷害致人於重傷罪，以傷害行為與重傷結果之間有相
      當因果關係，為其成立要件。倘被害人所受傷害，原不足
      引起重傷害之結果，嗣因另有與重傷害無關之其他疾病，
      或其他偶然獨立原因之介入，始發生重傷害之結果時，方
      有因果關係中斷之可言，最高法院76年台上字第192號、1
      04年度台上字第1955號判決要旨可供參照。查，楊春木於
      本件車禍發生之後，於109年3月19日7時59分至慈濟醫院
      急診就醫，於同日收住院治療，於109年4月4日骨科痊癒
      辦理出院轉至護理之家照護，於同日夜間因呼吸喘送至慈
      濟醫院急診，因診斷呼吸衰竭於109年4月5日轉至加護病
      房治療等情，有慈濟醫院109年4月8日診斷證明書、病情
      說明書各1份附卷可考（見發查卷第29頁、本院卷一第83
      頁）。經本院函調楊春木於案發後在慈濟醫院、澄清復健
      醫院、勝美醫院、中國醫藥大學附設醫院就醫之病歷資料
      送請中國醫藥大學附設醫院，鑑定楊春木所受左側股骨粗
      隆間移位閉鎖性骨折之傷勢，與其於109年4月4日晚罹患
      之肺炎、呼吸衰竭等病症有無相當因果關係，鑑定結果認
      ：⒈依病歷紀錄可知楊春木於109年4月4日因肺炎住院前已
      有中風病史，且股骨關節開刀後有一次呼吸衰竭插管紀錄
      ，在其後續住院紀錄有病人自咳能力不佳，建議多拍痰避
      免肺炎發生。綜上所述，該病人於109年4月4日晚上罹患
      之肺炎、呼吸衰竭等病症直接原因是病人咳痰能力不佳引
      起，股關節骨折接受開刀後併發肺炎的機會約是4.23％，
      並不是一定會發生，且依相關的醫學研究結果無法認定肺
      炎與其所受左側股骨粗隆間移位閉鎖性骨折之傷勢有因果
      關係。⒉依據研究，因股關節骨折接受開刀後併發肺炎的
      機會約是4.23％，年紀大、男性、認知功能差，活動能力
      差族群比較容易發生。故一般人如果無上述風險因子，在
      股關節骨折接受開刀後併發肺炎的可能是相對比較低，呼
      吸衰竭是肺炎併發症，如果沒有肺炎也不會產生呼吸衰竭
      等語，有中國醫藥大學附設醫院110年10月5日院醫行字第
      1100014372號函文暨函附之司法機關委託鑑定案件鑑定意
      見書附卷可參（見本院卷三第355至387頁）。故依上開鑑
      定意見，被害人楊春木所罹患之肺炎、呼吸衰竭等病症，
      係因其咳痰能力不佳引起，因此一偶然獨立原因之介入，
      始發生呼吸衰竭、呼吸器依賴症之重傷害結果，尚難認此
      一重傷害結果，而一般人因股關節骨折接受開刀後併發肺
      炎的機會僅約4.23％，實難認被害人楊春木罹患之肺炎、
      呼吸衰竭等症狀，與其因本案車禍所受左側股骨粗隆間移
      位閉鎖性骨折之傷勢有相當因果關係，況且上情並據檢察
      官起訴書理由欄所詳載同認，告訴代理人此部分主張，尚
      有誤會。
    ㈣綜上所述，本件事證明確，被告前揭過失傷害之行為，洵
      堪認定。
參、論罪科刑之理由：
  核被告前揭所為，係犯刑法第284條前段之過失傷害罪。被告
    一過失行為，同時致被害人楊唐選、楊春木均有上開傷害，
    侵害被害人楊唐選、楊春木身體法益，觸犯二個相同罪名，
    為想像競合犯，依刑法第55條規定，從一重之過失傷害罪論
    斷。
  被告於本件駕車肇事後，停留現場處理，在未被有偵查犯罪
    權限之公務員即員警發覺前，主動向前往處理之員警表明其
    為肇事者，自首而願接受裁判，此有臺中市政府警察局道路
    交通事故肇事人自首情形紀錄表可稽（見發查卷第47頁），
    依刑法第62條前段規定，予以減輕其刑。
  原審判決認被告過失傷害犯行，事證明確，並審酌被告於98
    年、107間，曾發生駕駛營業大客車肇事之過失傷害情事，
    有臺灣高等法院被告前案紀錄表可查，足見其擔任公車司機
    負責載客之業務，似非謹慎專注，而本件被告又因駕駛公車
    載客過程，又疏未注意車門開關狀況及乘客欲下車之情，即
    貿然開動車輛往前行進，以致肇事，使上開被害人2人受傷
    ，其行為自有過失；兼衡被告自述之教育程度、從業及家庭
    生活、經濟狀況（見原審卷第41頁），並考量被害人2人所
    受傷害程度及範圍、被告與被害人2人間因賠償金額無共識
    而未能和解或賠償，及被告犯後坦承犯行之態度等一切情狀
    ，量處有期徒刑5月，並諭知如易科罰金之折算標準。檢察
    官上訴意旨認楊春木後續所受呼吸衰竭等症狀是否為車禍所
    造成，是否屬重傷害乙節，有送請鑑定之必要，及被告迄未
    與楊唐選、楊春木達成調解，原審量刑過輕。惟本院認為楊
    春木罹患之肺炎、呼吸衰竭等症狀，與本件車禍所受之左側
    股骨粗隆間移位閉鎖性骨折之傷勢尚難認有相當因果關係，
    業經本院敘明如前。又按量刑係法院就繫屬個案之犯罪所為
    之整體評價，為事實審法院得依職權裁量之事項，苟其量刑
    已以行為人之責任為基礎，並斟酌刑法第57條各款所列之情
    狀，在法定刑度內酌量科刑，無偏執一端，或濫用其裁量權
    限，致明顯失出失入情形，自不得任意指為不當或違法。原
    判決量處被告上開刑度，已具體審酌被告之前案紀錄、過失
    程度、被害人2人所受之傷害、個人智識程度、經濟與生活
    狀況，坦承犯行但未能與被害人2人達成和解之犯後態度等
    情，尚難認有何比例失衡而過輕之情事，且被害人2人所受
    之損害，亦可透過民事訴訟及強制執行程序獲得填補。因此
    ，檢察官上訴意旨認原審量刑過輕，為本院所不採。綜上，
    原審判決在量刑時，詳述量刑審酌因素，檢察官以前述理由
    指摘原審判決不當與量刑過輕，為無理由，應予駁回。
肆、適用之法律：
　　依刑事訴訟法第368條，判決如主文。
本案經檢察官楊仕正提起公訴，檢察官白惠淑提起上訴，檢察官
李芳瑜到庭執行職務。
中　　華　　民　　國　 110　　年　　12 　　月　　23 　日
            刑事第三庭    審判長法　官  楊  真  明
　　　　　　　　　　　　        法　官  李  明  鴻
　　　　　　　　　　　　　      法　官  楊  欣  怡
以上正本證明與原本無異。
不得上訴。
                                書記官  孫  銘  宏
　　　　　　　　　　　　　　　　
中　　華　　民　　國　　110 　年　　12　　月　　23　　日
附錄本案論罪科刑法條全文：
中華民國刑法第284條
因過失傷害人者，處1年以下有期徒刑、拘役或10萬元以下罰金
；致重傷者，處3年以下有期徒刑、拘役或30萬元以下罰金。